【裁判字號】    98,易,1100
【裁判日期】    980930
【裁判案由】    業務侵占等
【裁判全文】
臺灣臺中地方法院刑事判決              98年度易字第1100號
公  訴  人  臺灣臺中地方法院檢察署檢察官
被      告  乙○○
上列被告因業務侵占案件，經檢察官提起公訴（96年度偵字第17
295號），本院判決如下：
    主  文
乙○○無罪。
    理  由
一、公訴意旨略以：被告乙○○於民國94年間，擔任傑出家庭社
    區管理委員會主任委員，於同年7月間，因機械停車位之維
    修事宜，被告向世煜企業股份有限公司（下稱世煜公司）接
    洽，並由有意願維修之住戶共計38個機械車位，將維修車位
    所需之款項另行交予被告，惟於維修機械車位之費用尚未收
    齊前，世煜公司即進場施作，因須先支付世煜公司3成定金
    即新臺幣（下同）約10萬元，被告遂先於94年7月12日，向
    傑出家庭社區借支10萬元，用以繳交前開定金。嗣竟利用其
    擔任主任委員職務之便，基於業務侵占之犯意，於94年7月
    12日至同年8月6日間，該等維修機械車位之住戶，陸續將維
    修車位款項以匯款或繳交現金之方式交付款項給被告後，被
    告並未將借支之10萬元歸還傑出家庭管理委員會，而僅返還
    42,853元，以此方式將57,147元侵占入己，因認被告涉犯刑
    法第336條第2項之業務侵占罪嫌。
二、證據能力部分：
  (一)按被告以外之人於審判外之言詞或書面陳述，除法律有規定
    者外，不得作為證據；被告以外之人於審判中有下列情形之
    一，其於檢察事務官、司法警察官或司法警察調查中所為之
    陳述，經證明具有可信之特別情況，且為證明犯罪事實之存
    否所必要者，得為證據：一、死亡者。二、身心障礙致記憶
    喪失或無法陳述者。三、滯留國外或所在不明而無法傳喚或
    傳喚不到者。四、到庭後無正當理由拒絕陳述者；該言詞或
    書面陳述，雖不符刑事訴訟法第159條之1至第159條之4之規
    定，而經當事人於審判程序同意作為證據，法院審酌該言詞
    陳述或書面陳述作成時之情況，認為適當者，亦得為證據；
    當事人、代理人或辯護人於法院調查證據時，知有第159條
    第1項不得為證據之情形，而未於言詞辯論終結前聲明異議
    者，視為有前項之同意，刑事訴訟法第159條第1項、第159
    條之3、第159條之5分別定有明文。核其立法理由在於傳聞
    證據未經當事人之反對詰問予以核實，乃排斥其證據能力。
    惟當事人如放棄對原供述人之反對詰問權，於審判程序表示
    同意該等傳聞證據可作為證據，此時，法院除認該傳聞證據
    欠缺適當性外，自可承認其證據能力。又當事人、代理人或
    辯護人於調查證據時，知有刑事訴訟法第159條第1項不得為
    證據之情形，卻表示「對於證據調查無異議」、「沒有意見
    」等意思，而未於言詞辯論終結前聲明異議者，應視為已有
    將該等傳聞證據採為證據之同意（參見最高法院94年度臺上
    字第2976號判決意旨）。
  (二)本件檢察官、被告於審判期日，對本案之全部證據之證據能
    力均不爭執，復於審判期日就本院提示之證據於言詞辯論終
    結前，均未就所調查之證據主張有刑事訴訟法第15 9條不得
    為證據之情形，且均表示無意見，本院審酌該等證據作成時
    ，亦無不適當之處，是參考上開最高法院判決要旨，應視為
    已有將該等傳聞之證據採為證據之同意，本案經調查之證據
    均有證據能力。
三、法院之判斷：
  (一)按犯罪事實應依證據認定之，無證據不得認定犯罪事實；不
    能證明被告犯罪者，應諭知無罪之判決，刑事訴訟法第154
    條第2項、第301條第1項分別定有明文。又事實之認定，應
    憑證據，如未能發現相當證據，或證據不足以證明，自不能
    以推測或擬制之方法，以為裁判基礎（最高法院40年臺上字
    第86號判例參照）。且認定犯罪事實所憑之證據，雖不以直
    接證據為限，間接證據亦包括在內，然而無論直接證據或間
    接證據，其為訴訟上之證明，須於通常一般之人均不致有所
    懷疑，而得確信其為真實之程度者，始得據為有罪之認定，
    倘其證明尚未達到此一程度，而有合理之懷疑存在，而無從
    使事實審法院得有罪之確信時，即應由法院為諭知被告無罪
    之判決（最高法院76年臺上字第4986號判例參照）。又刑事
    訴訟法第161條第1項規定：檢察官就被告犯罪事實，應負舉
    證責任，並指出證明之方法。因此，檢察官對於起訴之犯罪
    事實，應負提出證據及說服之實質舉證責任。倘其所提出之
    證據，不足為被告有罪之積極證明，或其指出證明之方法，
    無從說服法院以形成被告有罪之心證，基於無罪推定之原則
    ，自應為被告無罪判決之諭知（最高法院92年度臺上字第12
    8號判例參照）。另按刑法上之侵占罪，須持有人變易其原
    來之持有意思而為不法所有之意思，始能成立，如僅將持有
    物延不交還或有其他原因致一時未能交還，既缺乏主觀要件
    ，即難遽以該罪相繩（最高法院68年臺上字第3146號判例參
    照）。
  (二)本件檢察官認被告涉犯業務侵占罪嫌，無非係以證人丙○○
    、何志文、毛景山、陳錦洲證述公共維修費用與機械車位之
    維修費用不同，被告向傑出家庭社區管理委員會借支10萬元
    ，又向住戶收取機械車位維修費用，然尚有57,147元未繳回
    傑出家庭社區管理委員會及94年1月25日傑出家庭社區會議
    紀錄表、傑出家庭社區管理會收據、世煜公司報價單、住戶
    王貴蘭之存摺影本、住戶呂清治提出之匯款單影本為其論據
    。訊據被告固不否認有向傑出家庭社區管理委員會借支10萬
    元作為機械車位維修費用之訂金，尚有57,147元未繳回傑出
    家庭社區管理委員會，然堅詞否認有何業務侵占犯行，辯稱
    ：伊當初向住戶收取機械車位維修費用，然住戶向伊說之前
    繳的3,000元是作為機械車位維修費用，所以伊就將3,000元
    扣除，伊並沒有任何侵占住戶或傑出家庭社區管理委員會錢
    之犯行等語。
  (三)經查：
    1.證人即於95年1月15日受聘傑出家庭社區管理委員會擔任
      管理服務員之長霖公寓大廈管理公司總經理蔡維成於偵查
      中證稱：被告有向管委會先借10萬元，這10萬元也有給廠
      商，這是劃車位線用的，但後來有些住戶將3,000元匯入
      被告的戶頭，與修車位是兩回事，但是住戶後來有繳回的
      錢，應該要返還給管委會，被告就是沒有繳回，車位修繕
      費用那個是住戶個人與被告個人間的委任關係，與本件無
      關等語（見96年度偵字第17295號卷第27頁背面）明確，
      是被告向傑出家庭社區管理委員會借支之10萬元是否屬於
      業務上所持有之物，已非無疑。
    2.證人即傑出家庭社區管理委員會副主委何志文於偵查中具
      結證稱：被告有寫一張請款單，伊是領現金10萬元給被告
      ，這筆10萬元是暫時支付給廠商的錢，這筆錢沒有經過委
      員會同意，等到被告向機械車位的住戶收取維修金額後，
      再將錢歸還等語（見96年度偵字第17295號卷第22頁）；
      被告提出來的94年9月1日的明細表上所列的，是劃線的費
      用，由住戶先交給管委會，再由管委會交給廠商的劃線費
      用，不是如被告所言的修理機械車位的費用，所以被告不
      應該私自挪用，要歸還整筆10萬元；被告向管委會借的10
      萬元說是因為機械車位維修，所要付給世煜公司的頭款，
      伊也不太願意，但被告就說一定要插手，而且被告還簽了
      1個借據，並註明歸還日期，所以伊才答應，當時被告是
      用借款的名義等語（見96年度偵字第17295號卷第29、73
      頁）明確，足認上開款項並非被告所持有中，否則何需證
      人何志文之同意及領取後交付始能取得上開款項，且被告
      支領上開10萬元尚出具借據，亦足認被告就上開款項應屬
      借支性質，難認有何侵占入己之意。
    3.被告確有將向傑出家庭社區管理委員會借支的10萬元支付
      給世煜公司作為訂金一節，業據證人何志文於偵查中證述
      明確，而世煜公司確有維修傑出家庭社區共計38個機械停
      車位，總計維修款為214,280元，業經被告於94年9月20日
      支付予世煜公司，此有收據及請款單附卷（附96年度偵字
      第17295號卷第24、25頁）可稽，是尚無證據足認被告有
      將所借支10萬元或住戶所繳納之維修費用侵占入己之犯行
      。
    4.傑出家庭社區管理委員會於94年1月25日開會決議：停車
      位維修，不管是否採用管委會所建議的廠家或自尋廠家，
      都必須徵收公共維修費（油漆、線路等），其中機械車位
      為3,000元（另須負擔車位維修費），平面車位為2,000元
      等情，有傑出家庭會議記錄表1份附卷（附於96年度偵字
      第17295號卷第4頁）可憑，足見公共維修費用與車位維修
      費用係屬不同之費用無訛；而告訴人即傑出家庭社區管理
      委員會主任委員丙○○於偵查中陳稱：伊要告被告的是指
      被告向管委會借了10萬元，只返還42,853元，還剩52,320
      元沒返還，不是告被告收了公共維修費5萬多元沒有繳回
      管委會等語（見96年度偵字第17295號卷第87頁）；證人
      即傑出家庭社區管理委員會前財務委員毛景山於偵查中證
      稱：伊社區關於停車格有2筆費用，有1筆是劃線的，1筆
      是修理停車位的，劃線的費用全部由管委會支出，全部是
      6萬多元，不用住戶出錢，修理停車位事宜是由被告全權
      處理，伊在94年離職時將管委會的錢交給何志文，被告是
      在7月份時再去向何志文領10萬元，被告所提出的94年9月
      1日的明細表上的毛景東繳6,000元（毛景東是伊弟弟，渠
      2人各繳3, 000元），也是劃線的費用，非修理車位費用
      ，該表上的全部費用事後經過管委會討論過，管委會不同
      意被告這樣扣除，所以要被告全數歸還10萬元等語（見96
      年度偵字第17295號卷第29頁背面）明確，足見被告係將
      其於94年9月1日的明細表上住戶所繳納之公共維修費用充
      作機械車位維修費用，此乃被告與傑出家庭社區管理委員
      會借支債權債務之糾紛，與刑法業務侵占犯行有別。
    5.綜上所述，檢察官所舉事證，不能使本院形成被告有公訴
      意旨所指業務侵占犯行之確切心證。此外，亦查無其他積
      極證據，足資證明被告該部分犯行，既不能能證明被告該
      部分犯罪，參諸前揭意旨，自應諭知被告無罪之判決。
四、適用法律依據：
    刑事訴訟法第301條第1項。
本案經檢察官甲○○到庭執行職務。
中    華    民    國    98    年    9     月    30    日
                刑事第十七庭  審判長法  官  陳玉聰
                                    法  官  劉惠娟
                                    法  官  洪挺梧
上正本證明與原本無異。
如不服本判決，應於收受送達後10日內向本院提出上訴書狀（應
敘述具體理由並附繕本）。
上訴書狀如未敘述理由，應於上訴期間屆滿後20日內補提理由書
於本院。
                                    書記官  劉雅玲
中    華    民    國    98    年    9     月    30    日


司法院資訊處製作；財團法人民間司法改革基金會備份。
